臺灣高等法院民事判決　　　　　　　　　　　　　九十三年度上更(一)字第一四七號
　　上　訴　人　甲○○
　　訴訟代理人　孫隆賢律師
　　被上訴人　　台灣銀行股份有限公司
　　法定代理人　李勝彥
　　訴訟代理人　紀燕山
　　複代理人　　王志哲律師
右當事人間，請求返還房屋等事件，上訴人對於中華民國九十年四月十三日臺灣臺北
地方法院八十九年度重訴字第一二一九號第一審判決，提起上訴，經最高法院第一次
發回更審，本院於九十三年十二月十四日言詞辯論終結，判決如左：
    主      文
上訴駁回。
第二審及發回前第三審訴訟費用由上訴人負擔。
    事實及理由
一、被上訴人起訴主張：上訴人占有、使用坐落臺北市○○區○○段三小段三○六－
    七地號土地上之臺北市○○路四○六號房屋及其基地 (詳如原判決附圖，以下稱
    附圖，其中A、B為原有建物、C為增建建物，D為空地，以下稱系爭房地)，均為
    被上訴人所有，因上訴人任職於被上訴人公司獲准配予居住、使用；惟上訴人已
    於民國七十一年八月一日退休，依民法第四百七十條規定、最高法院四十四年度
    臺上字第八○二號判例、八十八年度臺上字第四八二號判決意旨，其借貸之目的
    應視為使用業已完畢，即應依行政院所訂事務管理規則規定，於退休後三個月內
    遷出。詎上訴人竟拒不返還，無權占有使用系爭房地，侵害被上訴人使用系爭房
    地之權益，使被上訴人受有相當於租金之損害，上訴人亦受有相當於租金之利益
    ，計自八十四年七月一日起至八十九年六月三十日止，被上訴人受有相當於租金
    之損害，即上訴人亦受有相當於租金之利益為新臺幣(以下同)四百四十二萬二千
    九百四十元；為此，基於侵權行為損害賠償請求權、不當得利返還請求權之法律
    關係，求為命上訴人給付被上訴人四百四十二萬二千九百四十元本息之判決 (其
    中自八十八年十一月十二日至八十九年六月三十止計五十八萬九千四百四十元本
    息部分，業經判決被上訴人勝訴確定，被上訴人逾越上開範圍之請求，原法院為
    其敗訴判決，未據聲明不服；及被上訴人另請求上訴人遷讓系爭房屋、並自八十
    九年七月一日起至返還系爭房地之日止，按系爭房屋現值十八萬七千元年息百分
    之五及附圖所示A、B、C、D所示面積三十七平方公尺土地各當年度申報地價年息
    百分之五計算之損害金部分，亦經判決被上訴人勝訴確定，均不予贅述。)。並
    聲明：(一)上訴駁回。(二)第二審及發回前第三審訴訟費用由上訴人負擔。
二、上訴人則以：被上訴人於上訴人任職被上訴人公司期間，將其所有系爭房屋配予
    上訴人居住、使用，上訴人雖已於七十一年八月一日自被上訴人公司退休，惟查
    民法中有關使用借貸規定，並無因借用人之「退休」而當然消滅之規定，上訴人
    獲配居住、使用系爭房屋，於退休後之使用借貸關係，仍然存續中，非無權占有
    ，被上訴人起訴請求上訴人賠償其損害、或返還所受利益，於法自非有據等語，
    資為抗辯。並聲明：(一)原判決關於命上訴人給付金額，逾越五十八萬九千四百
    四十元本息部分廢棄。(二)右廢棄部分，被上訴人在第一審之訴及假執行之聲請
    均駁回。(三)第一、二審及發回前第三審之訴訟費用由被上訴人負擔。
三、被上訴人主張上訴人占有、使用系爭房屋，為被上訴人所有，因上訴人任職於被
    上訴人公司獲准配予居住、使用；惟上訴人已於民國七十一年八月一日退休等事
    實，為上訴人所不爭執，且有土地登記謄本、及原法院會同地政機關勘測所繪製
    複丈成果圖在卷為憑；被上訴主張之上開事實，應堪信為真實。
四、本院查上訴人於民國七十一年八月一日自被上訴人公司退休，仍繼續占有使用系
    爭房地，業經原法院、本院及最高法院以上訴人無權占有判令上訴人應自附圖所
    示A、B系爭房屋遷讓，返還被上訴人；並依無權占有系爭房地，侵害被上訴人權
    益，獲有相當於租金之利益，判令上訴人自民國八十八年十一月十二日起至八十
    九年六月三十日止，所獲相當於租金之利益五十八萬九千四百四十元給付被上訴
    人，並自八十九年七月八日起至清償日止，按週年利率百分之五計算之利息，暨
    自八十九年七月一日起至返還系爭房地之日止，按系爭房屋現值十八萬七千元年
    息百分之五及附圖所示A、B、C、D所示面積三十七平方公尺土地各當年度申報地
    價年息百分之五計算之損害金確定等事實，為上訴人所不爭執，且有原法院八十
    九年度重訴字第一二一九號、本院九十年度上訴字第五八五號民事判決、及最高
    法院九十三年度臺上字第九四五號民事裁定在卷足憑。
五、按：借用人應於契約所定期限屆滿時，返還借用物；未定期限者，應於依借貸之
    目的使用完畢時返還之，民法第四百七十條第一項前段定有明文。又：因任職關
    係獲准配住系爭房屋，固屬使用借貸之性質，然其既經離職，依借貸之目的，當
    然應視為使用業已完畢，按諸民法第四百七十條之規定，被上訴人自得據以請求
    交還系爭房屋，最高法院四十四年度臺上字第八○二號亦著有判例，足資參照。
    本件上訴人於民國七十一年八月一日自所任職之被上訴人公司退休，其於任職期
    間所獲配住之系爭房屋，依前揭法條規定、判例意旨，兩造間就系爭房屋之使用
    借貸契約，毋待被上訴人為終止契約之意思表示，即因上訴人退休離職而消滅。
    上訴人抗辯被上訴人未為終止之意思表示，兩造間之使用借貸契約關係，仍繼續
    存在，即無可採。
六、查：無法律上之原因而受利益，致他人受損害者，應返還其利益，民法第一百七
    十九條前段定有明文；且：依不當得利之法則請求返還不當得利，以無法律上之
    原因而受利益，致他人受有損害為其要件，故其得請求返還之範圍，應以對方所
    受之利益為度，非以請求人所受損害若干為準，無權占有他人土地，可能獲得相
    當於租金之利益為社會通常之觀念，是被上訴人抗辯其占有系爭土地所得之利益
    ，僅相當於法定最高限額租金之數額，尚屬可採，亦有最高法院六十一年度臺上
    字第一六九五號判例，足資參照。從而，被上訴人請求自上訴人退休離職後之民
    國八十四年七月一日起至八十八年十一月十一日止相當於租金之損害金，於法尚
    非無據；依土地法第九十七條第一項規定：「城市地方房屋之租金，以不超過土
    地及其建築物申報總價額年息百分之十為限」，而依最高法院四十三年度臺上字
    第三九二號、五十四年度臺上字第一五二八號判例意旨，該條規定係屬強制規定
    ，如當事人間約定之租金超過此限制，其超過部分無請求權。本件上訴人無權占
    有使用系爭房屋，係供一般住家使用，未受有因營業所帶來之特殊利益，其租金
    額仍應受土地法第九十七條規定最高租金額之限制。原法院現場履勘結果，系爭
    房屋位於台北市○○區○○路四○六號，房屋老舊，但保持狀況良好，附近均為
    機關用地，少有商家住宅，兩旁均為被上訴人宿舍，無人居住等情，有原法院勘
    驗筆錄在卷可參。本院斟酌系爭房地係單純宿舍區域，非具商業經濟色彩等情形
    ，併依土地法第九十七條第一項之規定，認本件損害金以按申報地價週年利率百
    分之五為相當。系爭土地八十四年七月一日至八十六年六月三十日申報地價每平
    方公尺為二萬五千五百元、八十六年度申報地價每平方公尺為二萬八千八百元，
    此有被上訴人提出之土地登記簿謄本、台北市建成地政事務所八十九年五月二十
    三日北市建地一字第八九六○八三八八○○號函在卷 (原審卷第十四、十六、十
    七頁)可查。被上訴人就土地之權利範圍為全部。系爭房屋占用基地及空地面積
    （包括如附圖Ａ、Ｂ、Ｃ、Ｄ部分）為六三七平方公尺，八十四年七月一日至八
    十六年六月三十日止基地之申報地價為一千六百二十四萬三千五百元 (25500×
    637=00000000 )、八十六年七月一日起至八十八年十一月十一日止基地之申報地
    價為一千八百三十四萬五千六百元 (28800×637=00000000)。系爭房屋八十九年
    度課稅現值為十八萬七千元，此有房屋現值證明書在卷 (原審卷第十三頁）可憑
    。上訴人自八十四年七月一日起至八十六年六月三十日止，二年所獲相當於租金
    之利益、即被上訴人所受相當於租金之損害為一百六十四萬三千零五十元
    [(00000000+187000)×5%×2=0000000]。上訴人自八十六年七月一日起至八十八
    年十一月十一日止，二年四個月又一十一日所獲相當於租金之利益、即被上訴人
    所受相當於租金之損害為二百一十九萬零四百五十元{[(00000000+187000）×5%
    ×2]+[(00000000+187000)×5%÷12×4]+[(00000000+187000）×5%÷12÷30×
    11]=0000000、四捨五入}。依上所計，上訴人自八十四年七月一日起至八十八年
    十一月十一日止，四年四個月又十一日所獲相當於租金之利益、即被上訴人所受
    相當於租金之損害為三百八十三萬三千五百元 (0000000+ 0000000=0000000)
七、按：給付無確定期限者，債務人於債權人得請求給付時，經其催告而未為給付，
    自受催告時起，負遲延責任。其經債權人起訴而送達訴狀，或依督促程序送達支
    付命令，或為其他相類之行為者，與催告有同一之效力。遲延之債務，以支付金
    錢為標的者，債權人得請求依法定利率計算之遲延利息；又應付利息之債務，其
    利率未經約定，亦無法律可據者，週年利率為百分之五，民法第二百二十九條第
    二項、第二百三十三條第一項前段、第二百零三條分別定有明文。查本件被上訴
    人請求上訴人給付相當於租金之損害金、以支付金錢為標的，又未約定利率，併
    請求給付自起訴狀繕本送達翌日，即八十九年七月八日起至清償日止按年息百分
    之五計算之利息，於法有據，亦應予准許。
八、綜上所述，被上訴人依侵權行為損害賠償請求權、不當得利返還請求權之法律關
    係，請求上訴人賠償或返還相當於租金損害或利益，原法院於上開範圍內為其勝
    訴判決，經核尚無違誤；上訴意旨仍持陳詞，指摘原法院之判決不當，求予廢棄
    ，非有理由，應予駁回。
據上論結，本件上訴為無理由，爰判決如主文。
中　　　華　　　民　　　國　　九十三　　年　　 十二 　　月　　二十一　　日
　　　                              民事第六庭
      　　　                            審判長法  官　林　丁　寶
            　　　　                          法  官　林　恩　山
                    　　　                    法  官　陳　博　享
正本係照原本作成。
如不服本判決，應於收受送達後二十日內向本院提出上訴書狀，其未表明上訴理由者
，應於提出上訴後二十日內向本院補提理由書狀（均須按他造當事人之人數附繕本）
上訴時應提出委任律師或具有律師資格之人之委任狀；委任有律師資格者，另應附具
律師資格證書及釋明委任人與受任人有民事訴訟法第四百六十六條之一第一項但書或
第二項（詳附註）所定關係之釋明文書影本。
中　　　華　　　民　　　國　　九十三　　年　　 十二 　　月　　二十二　　日
　　　　　　　　　　　　　　　　　　　　　　　書記官  鄭　靜　如
附註：
民事訴訟法第四百六十六條之一（第一項、第二項）：
對於第二審判決上訴，上訴人應委任律師為訴訟代理人。但上訴人或其他法定代理人
具有律師資格者，不在此限。
上訴人之配偶、三親等內之血親、二親等內之姻親，或上訴人為法人、中央或地方機
關時，其所屬專任人員具有律師資格並經法院認為適當者，亦得為第三審訴訟代理人
。
